ACORDAO-COMPLETO-2456565

ACÓRDÃO 317/2021 ATA 5/2021 - PLENÁRIO

VISTOS, relatados e discutidos estes autos de representação formulada pela Secretaria de Controle Externo da Educação, sobre o conteúdo dos Relatórios de Gestão de 2020 das Instituições Federais de Ensino;
ACORDAM os Ministros do Tribunal de Contas da União, reunidos em sessão do Plenário, diante das razões expostas pelo relator, em:
9.1. conhecer da presente representação, nos termos do inciso VI do art. 237 do Regimento Interno;
9.2. dispensar, de forma excepcional, as Instituições Federais de Ensino de informarem, nos seus Relatórios de Gestão do exercício de 2020, os denominados "Indicadores do TCU", previstos na Decisão 408/2002-TCU-Plenário e no Acórdão 2267/2005-TCU-Plenário;
9.3. determinar às IFEs que, nos Relatórios de Gestão de 2020, informem os locais em que a sociedade em geral poderá acessar os indicadores e as análises realizadas acerca dos dados, como, por exemplo, links direcionadores para plataformas tecnológicas (como a Nilo Peçanha) ou páginas na internet.

Processo administrativo referente à proposta para que, em caráter excepcional, os denominados "Indicadores do TCU" não sejam exigidos de forma obrigatória no Relatório de Gestão do exercício de 2020 das Instituições Federais de Ensino.

não há.

3. Interessados/Responsáveis: não há.

13.1. Ministros presentes: Ana Arraes (Presidente), Walton Alencar Rodrigues (Relator), Benjamin Zymler, Augusto Nardes, Raimundo Carreiro, Bruno Dantas e Vital do Rêgo.
13.2. Ministro-Substituto convocado: Marcos Bemquerer Costa.
13.3. Ministro-Substituto presente: André Luís de Carvalho.

WALTON ALENCAR RODRIGUES

Adoto, como relatório, instrução elaborada no âmbito da Secretaria de Controle Externo da Educação (peça 2) :
Pela presente Representação Administrativa, sugere-se seja submetido ao Exmo. Sr. ministro-relator Walton Alencar Rodrigues proposta para que, em caráter excepcional, os denominados "Indicadores do TCU" não sejam exigidos de forma obrigatória no Relatório de Gestão (RG) do exercício de 2020 das Instituições Federais de Ensino (IFEs) .
Como se sabe, a partir de meados dos anos 2000 o Tribunal passou a exigir que tais indicadores passassem a ser apresentados nos RGs das Universidades (conforme Decisão 408/2002-TCU-Plenário) e da Rede Federal de Educação Profissional, Científica e Tecnológica (Acórdão 2267/2005-TCU-Plenário) . 
Desde então as IFEs vêm regularmente apresentando os dados exigidos, como Taxa de Sucesso da Graduação, custo corrente/aluno, aluno/professor, aluno/funcionário e outros.
Relativamente ao exercício de 2020, o Tribunal estipulou que o Relatório de Gestão das IFEs deve ser apresentado até o dia 31/3/2021, consoante a Decisão Normativa-TCU 187/2020. Esse prazo, que em anos anteriores chegou a ser maior, levou em conta principalmente a necessidade de que as informações sobre a gestão das Unidades Prestadoras de Contas, nos seus aspectos de governança, diretrizes, objetivos estratégicos, bem como dados financeiros, contábeis e orçamentários, pudessem ser analisados de forma mais tempestiva e próxima ao final do exercício a que se referiam.
Apesar da relevância quanto à disponibilização dos indicadores nos Relatórios de Gestão anuais, há atualmente um contexto que indica que, de forma excepcional, a publicação dos dados relativos ao exercício de 2020 deve ser dispensada, como adiante se expõe.
Situação atual de pandemia
Em 2020 estamos passando por uma pandemia mundial que vem afetando todos os setores e atividades. Também as Instituições de Ensino, em suas diferentes dimensões (ensino, pesquisa e extensão) foram impactadas pela pandemia.
Assim, os períodos letivos do ano 2020 acabaram sofrendo atrasos e muitas instituições somente terão disponibilidade de informações, especialmente em relação ao ensino na graduação, em meados de abril ou maio de 2021. 
Nesse quadro, o prazo previsto na DN-TCU 187/2020 (31/3/2021) impossibilita que indicadores confiáveis, bem coletados e validados, sejam publicados no Relatório de Gestão das IFEs.
Veja-se que a própria Secretaria de Educação Profissional e Tecnológica do Ministério da Educação (MEC/SETEC) solicitou a prorrogação do prazo do RG da Rede Federal (Institutos Federais, CEFETs e Colégio Pedro II) para o dia 31/5/2021, com o seguinte fundamento (peça 1, p. 4) :
Desta feita, e já agradecendo pela oportunidade do diálogo, solicitamos novamente que seja permitido que as instituições supracitadas sejam autorizadas a apresentarem seus Relatórios Anuais de Gestão em 31.05 de cada ano, desta forma, a PNP poderá ser publicada após a 3º camada de validação até o fim de março e as instituições terão mais tempo para se debruçarem sobre seus resultados institucionais para construírem Relatórios Anuais de Gestão alinhados com o princípio do Relato Integrado e que representem mais que apenas um ação de Prestação de Contas.
De fato, como descrito na mensagem da SETEC/MEC, as etapas de levantamento, recebimento, tratamento, validação e disseminação dos indicadores exigem esforços, metodologia e prazos que atualmente não são compatíveis com o prazo de entrega do RG (31/3/2021) .
Desta forma, avalia-se que dentre as soluções possíveis (prorrogar o RG até 31/5/2021 ou dispensar a exigência de que os indicadores sejam apresentados no RG) , a segunda alternativa é a que melhor atende à situação.
Novas ferramentas de publicação dos Indicadores
Quando o Tribunal passou a exigir que os indicadores fossem disponibilizados no RG, em meados dos anos 2000, inexistiam outras ferramentas de acesso público aos dados.
Atualmente, no entanto, os indicadores da Rede Federal estão disponíveis com amplo acesso na Plataforma Nilo Peçanha (http://plataformanilopecanha.mec.gov.br/2020.html) , conforme imagem exemplificativa abaixo:
Quanto aos indicadores das Universidades, o MEC disponibiliza os dados no módulo Rede Federal do sistema SIMEC, cujo acesso atualmente se dá por login e senha:
Ou seja, as informações sobre os indicadores estão acessíveis ao Tribunal a qualquer momento, via sistemas informatizados.
É bem verdade que o SIMEC/Rede Federal precisa ser aperfeiçoado para que os dados sejam apresentados de forma pública a qualquer cidadão, independentemente de autorização prévia e de concessão de login/senha.
Esse é um dos objetivos da auditoria adiante mencionada: garantir a transparência e amplo acesso dos indicadores a qualquer pessoa, de modo que os dados possam ser utilizados em pesquisas e relatórios, fomentando a reflexão sobre os diversos aspectos avaliados.
Assim, considera-se que a dispensa da inserção dos indicadores no RG, de forma excepcional para o exercício de 2020, não causará qualquer prejuízo quanto à transparência e disponibilização dos dados ao Tribunal, que poderão ser obtidos diretamente em sistemas informatizados.
Além disso, diversas IFEs possuem páginas próprias de divulgação dos indicadores (v.g., https://www1.ufrgs.br/paineldedados/, https://www.unifesp.br/reitoria/indicadores/, https://indicadores.ufpr.br/) . 
Nada obstante, deverá ser indicado às IFEs que deve ser informado nos Relatórios de Gestão que os indicadores podem ser acessados nos sistemas antes referidos ou em outras páginas da internet, garantindo que o leitor do documento possa, se for do seu interesse, levantar as informações.
Novo paradigma da prestação de contas - IN 84/2020
Recentemente o Tribunal expediu a Instrução Normativa-TCU 84/2020, que dispõe sobre novo paradigma das prestações de contas da administração pública federal. 
Um dos aspectos mais relevantes do novo modelo é que doravante as IFEs dificilmente terão processos de prestação de contas anuais (ordinários) autuados e julgados pelo TCU.
Por outro lado, os órgãos deverão disponibilizar diversas informações na página "Transparência e Prestação de Contas", inclusive "os indicadores de desempenho definidos para o exercício e os resultados por eles alcançados, sua vinculação aos objetivos estratégicos e à missão da UPC" e os "indicadores de resultado e impacto, com indicação dos valores alcançados no período e acumulado no exercício" (art. 8º, I, "a" e "e" da DN) .
Embora no caso específico das IFEs, diferentemente dos demais órgãos, existam deliberações do Tribunal que exigem a apresentação dos dados nos RGs, deve-se levar em conta que nos termos da IN-TCU 84/2020 as instituições deverão obrigatoriamente apresentar em seus sites os indicadores de desempenho, resultados e impactos, indicando, por mais esta razão, como despiciendo manter a exigência que ora se quer dispensar.
Auditorias de atualização dos Indicadores
Esta SecexEducação está realizando duas auditorias para atualização dos indicadores das IFEs: no TC Processo 038.129/2019-1, relativo aos Institutos Federais e que atualmente aguarda julgamento; e no TC Processo 026.147/2020-3, cujos trabalhos estão sendo executados e que trata das Universidades.
Em ambos os casos, avalia-se que é preciso atualizar os denominados "Indicadores do TCU", bem como aperfeiçoar os mecanismos de transparência das informações.
Portanto, a partir dos trabalhos do TCU haverá novos paradigmas quanto ao tema, indicando, mais uma vez, a pertinência da proposta ora alvitrada no sentido de dispensar-se que os indicadores sejam publicados no RG de 2020 das IFEs.
A partir dos novos modelos dos Indicadores e levando em conta o contexto atual da IN-TCU 84/2020, em momento oportuno esta SecexEducação avaliará e submeterá ao Tribunal proposta em relação aos exercícios vindouros.
PROPOSTA DE ENCAMINHAMENTO
Diante de todo o exposto, submete-se à consideração superior propondo o envio destes autos ao Exmo. Sr. ministro Walton Alencar Rodrigues, relator das IFEs na presente LUJ para:
a. dispensar, de forma excepcional, a exigência de que as Instituições Federais de Ensino informem nos seus Relatórios de Gestão do exercício de 2020 os denominados "Indicadores do TCU", previstos na Decisão 408/2002-TCU-Plenário e no Acórdão 2267/2005-TCU-Plenário;
b. informar às IFEs que é boa prática apresentar nos seus Relatórios de Gestão links direcionadores para plataformas tecnológicas (como a Nilo Peçanha) ou páginas da internet que disponibilizem os indicadores e as análises realizadas acerca dos dados;

não há

Não atuou.

REPRESENTAÇÃO DA UNIDADE TÉCNICA. NÃO EXIGÊNCIA DA APRESENTAÇÃO DOS "INDICADORES DO TCU" NOS RELATÓRIOS DE GESTÃO DO EXERCÍCIO DE 2020 DAS INSTITUIÇÕES FEDERAIS DE ENSINO.

ADMINISTRATIVO (ADM)

Trata-se de representação administrativa formulada pela Secretaria de Controle Externo da Educação, em que é proposto dispensar, excepcionalmente, a apresentação de "Indicadores do TCU" nos Relatórios de Gestão do exercício de 2020 das Instituições Federais de Ensino.
	Esses indicadores, entre eles taxa de sucesso da graduação, custo corrente/aluno, aluno/professor e aluno/funcionário, passaram a ser exigidos dessas entidades mediante Decisão 408/2002-Plenário e Acórdão 2267/2005-TCU-Plenário.
	A unidade técnica entende que o prazo de apresentação dos relatórios de gestão, a vencer em 31/3/2021, e o contexto da pandemia de Covid-19, que causou atrasos e outros impactos no desenvolvimento dos anos letivos, podem resultar na inserção de indicadores não confiáveis, sem tempo hábil para adequada validação.
	Informa que, atualmente, o Tribunal pode obter os indicadores mediante acesso a sistemas informatizados das instituições de ensino. Dessa forma, a dispensa excepcional não trará prejuízos ao controle. 
	Manifesto-me de acordo com a proposta da unidade técnica.
	A Secretaria de Educação Profissional e Tecnológica do Ministério da Educação (MEC/SETEC) solicitou a prorrogação de prazo de sessenta dias (até dia 31/5/2021) para apresentar os Relatórios de Gestão da Rede Federal, tendo em vista a terceira camada de validação dos indicadores ocorrer até o fim de março e a necessária análise dos resultados institucionais gerados a partir dessa data.
	Considerando os impactos negativos sobre as análises das prestações de contas em caso de adiamento do período para confecção dos relatórios de gestão, bem como a possibilidade de o Tribunal acessar esses dados em sistemas informatizados, é possível dispensar, excepcionalmente, a apresentação dos "Indicadores do TCU" nos relatórios de gestão do exercício de 2020.
	A fim de cobrir a lacuna de informações causada ao público em geral, em razão da dispensa excepcional ora concedida, os relatórios de gestão devem informar o local em que os dados podem ser acessados pelos interessados, como, por exemplo, nos sítios eletrônicos das Instituições de Ensino. 
	Esse encaminhamento está em consonânica com a IN-TCU 84/2020, segundo a qual as unidades prestadoras de contas deverão, obrigatoriamente, apresentar em seus sítios na rede mundial de computadores os indicadores de desempenho, resultados e impactos.
	Feitas essas considerações, voto para que o Tribunal aprove o acórdão que ora submeto à apreciação deste colegiado.
TCU, Sala das Sessões Ministro Luciano Brandão Alves de Souza, em 24 de fevereiro de 2021.
WALTON ALENCAR RODRIGUES 
Relator